最高法院民事判決　　　　　　　　　　　　　　　八十七年度台上字第二三四七號
　　上　訴　人　興泰事業股份有限公司
　　法定代理人　楊厚生
　　訴訟代理人　高瑞錚律師
　　　　　　　　林明珠律師
　　被 上訴 人　台灣鐵路管理局
　　法定代理人　陳德沛
右當事人間請求給付價金事件，上訴人對於中華民國八十六年十二月九日台灣高等法
院第二審更審判決（八十六年度重上更(一)字第六四號），提起上訴，本院判決如左：
    主  文
原判決廢棄，發回台灣高等法院。
    理  由
本件上訴人主張：伊於民國七十九年十一月十五日參與被上訴人採購自動售票機四十
八台及資料彙計裝置一台之投標，以新台幣（以下同）三千三百三十八萬八千元得標
，伊即依約於八十年九月十三日先製交二台自動售票機與被上訴人試用核驗。因本件
招標時約定使用之儲值卡機，係日本之特殊規格，而伊於投標時並不知該儲值卡機已
被三家日商所聯合壟斷並拒售，致使伊無法交付同規格之儲值卡機，伊曾請求被上訴
人同意改用符合國際規格之儲值卡機，但為被上訴人所拒，被上訴人並以伊所交付核
驗之自動售票機試用不合格為由，解除契約，拒付價金。惟伊之不能依約定規格交付
儲值卡機，係因日商之壟斷，不可歸責於伊，且伊所製交之自動售票機雖有上開瑕疵
，但因該瑕疵就產品價值及功能而言，均屬細微，被上訴人以試用不合格為由解除契
約，並沒收押標金，有違誠信原則，並有權利濫用之嫌。被上訴人僅得依民法第三百
五十九條或第四百九十四條規定，請求減少價金，而不得解除契約等情。本於買賣之
法律關係，求為命被上訴人給付三千三百三十八萬八千元，並加付法定遲延利息之判
決。
被上訴人則以：系爭自動售票機之招標單上附載之特別條款約定，上訴人應先製交二
台自動售票機與伊試用核驗，合格後始辦理簽約，因上訴人交付之二台自動售票機試
驗不符約定規格，伊已於八十年十一月二十四日通知上訴人領回樣品，並依招標單上
特別條款第二條約定，以上訴人無法承造論處，沒收押標金。兩造間簽訂正式契約之
條件因未成就而未簽訂正式契約，上訴人不得依不存在之契約關係請求給付價金等語
，資為抗辯。
原審維持第一審所為上訴人敗訴之判決，無非以：上訴人固參與被上訴人主辦之採購
上開機器投標並由其得標，惟依招標標單所附特別條款第一、二、三條約定，上訴人
須先製交二台自動售票機供檢驗並試用三十天合格後，辦理簽約；否則以無法承辦論
，沒收押標金結案。足見試用合格為兩造正式簽訂買賣契約之前提要件，上訴人自須
履行此前提要件，始有權與被上訴人簽訂買賣契約。查自動售票機中之儲值卡機係採
日本規格，為上訴人於投標時所明知，上訴人得標後並出具切結書，保證完全在台設
計、加工、製造。惟上訴人製交之二台自動售票機未能符合招標規範所要求之日規
儲值卡機，經被上訴人試驗發現有二十四項不合格，被上訴人並已通知上訴人取回該
二台自動售票機。足證上訴人無力自行設計、生產符合招標規範之機器，此項給付不
能，顯係可歸責於上訴人。至上訴人究係自行研發，抑向他國購買符合規範之儲值卡
機，乃上訴人所應自行斟酌之事項，其以自動售票機之儲值卡機遭日商聯合壟斷致無
法購得為由，主張不可歸責於上訴人云云，為無足採。且該日規儲值卡機既非客觀上
無法給付，自無給付不能規定之適用。又證人吳祖舜已結證：兩造並未簽約，契約尚
未成立等語。而被上訴人八十年三月二十八日八十鐵材採字○九二三三號函雖擬同意
上訴人之參加價格標，但經台灣省政府交通處核示被上訴人應依投標須知及特別條款
自行核處而未予同意。嗣上訴人聲請被上訴人變更規格，減價收購，亦因台灣省政府
交通處不予同意而作罷。足見兩造並未簽訂買賣契約，上訴人依買賣關係請求被上訴
人給付價金，自屬無據等詞，為其判斷之基礎。
查原審既謂上訴人無力自行設計、生產符合招標規範之機器，此項給付不能係可歸責
於上訴人，嗣竟謂日規儲值卡機既非客觀上無法給付，自無給付不能規定之適用云云
，不無理由矛盾之違法。次按當事人就買賣標的物與價金已為合意者，依民法第三百
四十五條第二項規定，買賣契約即為成立。本件上訴人參與被上訴人採購自動售票機
四十八台及資料彙計裝置一台之投標，並以三千三百三十八萬元得標，此為原審所確
定之事實，並有材料招標單及開標紀錄為證（見一審卷三四頁、六一頁）。該標單已
載明買賣標的物、數量及價金並其他約款，且經被上訴人同意，則能否謂兩造就買賣
標的物及價金未互相同意，買賣契約尚未成立，非無推求之餘地。原審未遑詳研，遽
認上訴人送交二台自動售票機經試用合格，為四十八台自動售票機買賣契約成立之前
提要件，試用既不合格，兩造就四十八台自動售票機之買賣契約自未成立云云，亦有
違誤。上訴論旨指摘原判決違背法令，聲明廢棄，為有理由。
據上論結，本件上訴為有理由，依民事訴訟法第四百七十七條第一項、第四百七十八
條第一項，判決如主文。
中      華      民      國    八十七    年      十      月      八      日
                              最高法院民事第六庭
                                  審判長法官  蕭  亨  國
                                        法官  吳  正  一
                                        法官  楊  隆  順
                                        法官  陳  淑  敏
                                        法官  黃  義  豐
      右正本證明與原本無異
                                              書  記  官
中      華      民      國    八十七    年      十      月     三十     日
